【裁判字號】    92,判,1621
【裁判日期】    921127
【裁判案由】    土地增值稅
【裁判全文】
最  高  行  政  法  院  判  決                  九十二年度判字第一六二一號
    上  訴  人  己○○
                戊○○
                丙○○
                丁○○
                乙○○
    被上  訴人  花蓮縣稅捐稽徵處
    代  表  人  甲○○
右當事人間因土地增值稅事件，上訴人對於中華民國九十一年七月八日臺北高等行政
法院九十年度訴字第四七八二號判決，提起上訴，本院判決如左：
    主  文
上訴駁回。
上訴審訴訟費用由上訴人負擔。
    理  由
壹、本件上訴人主張：（一）按「農業用地移轉，其屬無須申報土地移轉現值者，主
    管稽徵機關應通知權利人及義務人，其屬權利人單獨申報土地移轉現值者，應通
    知義務人，如合於前條第一項規定不課徵土地增值稅之要件者，權利人或義務人
    應於收到通知之次日起三十日內提出申請，逾期不得申請不課徵土地增值稅。」
    為土地稅法第三十九條之三所明定（此乃申請免徵土地增值稅之程序）。但依法
    免徵土地增值稅之土地，主管稽徵機關應依土地稅法第三十條之一規定核定其移
    轉現值並發給免稅証明，以憑辦理土地所有權移轉登記。此已為土地稅法第三十
    條之一所明定，本件係經法院拍賣之土地，自毋須權利人或義務人申報土地移轉
    現值，亦即毋須主管稽徵機關通知權利人及義務人提出申請不課徵土地增值稅。
    （即本件既非權利人或義務人「單獨」申報土地移轉「現值」之原因，故主管稽
    徵機關自不應通知權利人及義務人申報不課徵土地增值稅，其理甚明）。亦即依
    土地稅法第三十九條之三第二項前段之規定，農業用地移轉、其屬無須申報土地
    移轉現值者，主管稽徵機關應通知權利人及義務人，即免徵土地增值稅。因而依
    該條後段之規定，其屬於權利人單獨申報土地移轉現值者，應通知義務人，如合
    於前條第一項規定不課徵土地增值稅之要件者，權利人或義務人應於收到通知之
    次日起三十日內提出申請、逾期不得申請不課徵土地增值稅，土地稅法第三十九
    條之三第二項後段之規定，係指其屬於權利人單獨申報土地移轉現值者，始有其
    適用。然而上訴人既係權利人，且又未有單獨申報土地移轉現值者之情事。因而
    依上述土地稅法有關之規定，自毋須申請不課徵土地增值稅，或所謂有逾期不得
    申請不課徵土地增值稅係指其屬於權利人單獨申報土地移轉現值者為對象，並非
    指經法院拍賣之土地之權利人應申請不課徵土地增值稅，其理甚明（參照土地稅
    法第三十條之一第一項第四款之規定）。（二）依上事實與理由及上訴人以上所
    舉土地稅法有關之規定，已足証明被上訴人即在原審所提出之答辯，及其在原處
    分所作之主張，與原判所認定之事實與理由，自均屬於法有違，即曲解土地稅法
    第三十九條之三申請免徵土地增值稅之程序之規定。亦即原判決對於上訴人在原
    審之主張如何不予採證，未在判決理由內明，其判決自屬當然違背法令，其理
    甚明。為此，請求將原判決廢棄，訴願決定及原處分均撤銷等語。
貳、被上訴人則以：（一）查土地稅法第三十條之一規定依法免徵土地增值稅之土地
    ，係指土地稅法各相關法條規定免徵土地增值稅之公有地、捐贈地、抵價地及依
    第三十九條之二第一項規定「得申請不課徵土地增值稅」之農業用地。系爭土地
    雖屬得申請不課徵土地增值稅之農業用地，但既未依同法第三十九條之三第二項
    規定於接獲通知之次日起三十日內提出申請，逾期即不得申請不課徵，已無土地
    稅法第三十條之一免徵土地增值稅之適用。又上訴人以無須申報移轉即為免徵土
    地增值稅，係屬曲解法令，核無可採。（二）系爭土地係經法院拍賣移轉之土地
    ，拍賣亦屬買賣之一種，依土地稅法第五條及第二十八條規定，應課徵土地增值
    稅。本案既無法定不課徵之理由，被上訴人依法課稅，並無違誤等語，資為抗辯
    。
參、原審斟酌全辯論意旨及調查證據結果，以：查本件被上訴人確有通知上訴人等，
    系爭土地如符合農業發展條例第三十七條（同土地稅法第三十九條之二第一項）
    規定不課徵土地增值稅者，應於文到三十日內檢具資料提出申請，有被上訴人於
    八十九年九月五日以花稅土字第三六○○一號函附存原處分卷可稽。而上訴人己
    ○○於八十九年九月七日、戊○○於八十九年九月八日、丙○○於八十九年九月
    八日、乙○○於八十九年九月十四日、丁○○於八十九年九月七日收受被上訴人
    上開函件，亦有郵局回執附在原處分卷可按，上訴人等卻遲至九十年一月四日始
    向被上訴人提出申請不課徵土地增值稅，亦有被上訴人在其申請書上所蓋日期戳
    可按，上訴人等亦均自承逾期提出申請，則依土地稅法第三十九條之三第二項之
    規定，上訴人等之申請即非合法，被上訴人予以否准，並無違誤，上訴人等謂土
    地稅法第三十九條之三雖規定有申請期限，但該法規尚無逾期仍應課徵土地增值
    稅之明文，自不應以上訴人等逾期申請為由，即課徵上訴人等之土地增值稅云云
    ，自屬無據。至於上訴人等謂其已在復查申請書上申請回復原狀，被上訴人未依
    復查程序處理，改以訴願程序駁回，於法不合一節，查本件上訴人等申請不課徵
    土地增值稅，經被上訴人認為申請逾期，予以駁回，並非對課稅金額有所爭議，
    從而，被上訴人之駁回上訴人等之申請，乃屬行政處分，被上訴人及受理訴願機
    關以訴願程序處理，於法並無不合，訴願決定以上訴人等逾期申請不課徵土地增
    值稅，法律並無得申請回復原狀之規定，上訴人申請回復原狀自屬無據，且上訴
    人等申請狀亦未釋明其申請回復原狀之事由，訴願決定予以駁回，亦稱妥適，乃
    駁回上訴人在原審之訴。
肆、本院查：（一）、按土地稅法第三十九條之二及農業發展條例第三十七條第一項
    均規定：「作農業使用之農業用地，移轉與自然人時，得申請不課徵土地增值稅
    。」足徵土地稅法及農業發展條例規定，作農業使用之農業用地，移轉與自然人
    時，必須由納稅義務人提出申請，始得不課徵土地增值稅，並非一律不課徵土地
    增值稅；法律既規定其不課徵土地增值稅，須經申請，自須規定申請期限，土地
    稅法第三十九條之三第二項乃規定：「農業用地移轉，其屬無須申報土地移轉現
    值者，主管稽徵機關應通知權利人及義務人，其屬權利人單獨申報土地移轉現值
    者，應通知義務人，如合於前條第一項規定不課徵土地增值稅之要件者，權利人
    或義務人應於收到通知之次日起三十日內提出申請，逾期不得申請不課徵土地增
    值稅。」。本件上訴人等及訴外人謝桂美、謝春英（原判決誤植為案外人丁○○
    、乙○○）所有系爭坐落花蓮縣鳳林鎮○○段一四之六，三○四、三○五地號等
    三筆土地，經台灣花蓮地方法院於八十九年八月十五日拍賣，於八十九年八月三
    十日核發權利移轉證書，被上訴人於八十九年九月五日以花稅土字第三六○○一
    號函通知上訴人等系爭土地如符合農業發展條例第三十七條（同土地稅法第三十
    九條之二第一項）規定不課徵土地增值稅者，應於文到三十日內檢具資料提出申
    請。上訴人遲於九十年一月四日始以書面提出，案經被上訴人核其已逾期申請為
    由，予以否准。上訴人等不服，循序提起本件行政訴訟。原判決關於被上訴人如
    何依法通知上訴人應於文到三十日內檢具資料提出申請不課徵土地增值稅，而上
    訴人逾期申請，於法未合；被上訴人否准，並不無不合；上訴人申請回復原狀，
    亦於法未合；以及上訴人在原審主張如何不足採等事項均予論明，而維持訴願決
    定及原處分，駁回上訴人在原審之訴，並無所謂原判決有違背法令之情形。上訴
    人對於業經原判決詳予論述不採之事由再予爭執，核屬法律上見解之歧異，要難
    謂為原判決有違背法令之情形。本件上訴論旨，仍執前詞，指摘原判決違誤，求
    予廢棄，難認有理由，應予駁回。
據上論結，本件上訴為無理由，爰依行政訴訟法第二百五十五條第一項、第九十八條
第三項前段、第一百零四條，民事訴訟法弟八十五條第一項前段，判決如主文。
中    華    民    國    九十二      年      十一      月    二十七      日
                    最 高 行 政 法 院  第 三 庭
                                審 判 長 法  官      葉  振  權
                                         法  官      鄭  淑  貞
                                         法  官      吳  錦  龍
                                         法  官      劉  鑫  楨
                                         法  官      吳  明  鴻
右  正  本  證  明  與  原  本  無  異
                                         法院書記官  陳  盛  信
中    華    民    國    九十二      年      十一      月    二十七      日


司法院資訊處製作；財團法人民間司法改革基金會備份。
